【裁判字號】    93,簡上,130
【裁判日期】    950914
【裁判案由】    給付管理費
【裁判全文】
臺灣士林地方法院民事判決             93年度簡上字第130號
上  訴  人  太和開發企業股份有限公司
法定代理人  甲○○
訴訟代理人  林詮勝律師
複 代理 人  高秀枝律師
被 上訴 人  E-PARK智價園區管理委員會
法定代理人  劉美玲
訴訟代理人  陳長甫律師
            乙○○
上列當事人間請求給付管理費事件，上訴人對於中華民國93 年7
月27日本院內湖簡易庭93年度湖簡字第359 號第一審判決提起上
訴，本院於95年8 月31日言詞辯論終結，判決如下：
    主  文
上訴及返還假執行給付之請求均駁回。
第二審訴訟費用由上訴人負擔。
    事實及理由
壹、程序部分：
一、依公寓大廈管理條例第38條規定，管理委員會有當事人能力
    ，本件被上訴人為E-PARK智價園區大廈（下稱智價園區）區
    分所有權人所成立之管理委員會，自具有當事人能力。上訴
    人雖主張智價園區第2 次區分所有權人會議，並未符合修正
    前公寓大價管理條例第31條所規定之特別決議人數及區分所
    有權比例成數，所為E-PARK智價園區廠戶公約（下稱廠戶公
    約）之決議應屬無效，被上訴人並非合法成立，故無當事人
    能力云云。然按區分所有權人會議，係區分所有權人為共同
    事務及涉權利義務相關事項，召集全體區分所有權人所舉行
    之會議，其決議性質係多數區分所有權人平行意思表示趨於
    一致之合同行為，而發生一定私法上之效力。從而，公寓大
    廈區分所有權人會議，實與民法總則篇社團法人為規範社員
    相互權利義務關係而召開之總會，具有相同之特徵，是若區
    分所有權人會議之召集程序或決議方法違反法令或章程時，
    自應類推適用民法第56條第1 項有關社團總會決議之規定，
    即區分所有權人得於決議後3 個月內訴請法院撤銷其決議，
    但未撤銷前，該決議自屬有效。查上訴人並未就智價園區第
    2 次區分所有權人會議提出撤銷之訴，被上訴人據以成立之
    廠戶公約相關決議既未遭到撤銷，自屬有效，被上訴人已合
    法成立，並無疑問，上訴人之主張，為無理由，合先敘明。
二、被上訴人法定代理人原為主任委員李培民，於上訴人上訴後
    ，於民國94年6 月間改選主任委員為林建吉，又於95年7 月
    間改選主任委員為劉美玲，有臺北市政府94年6 月17日府工
    建字第09413736100 號函、95年7 月14日府工建字第095665
    70200 號函可稽，是被上訴人之法定代理人現已變更為劉美
    玲，其聲明承受訴訟，並無不合，自應准許。
三、按訴狀送達後，原告不得將原訴變更或追加他訴，但擴張或
    減縮應受判決事項之聲明者，不在此限，民事訴訟法第255
    條第1 項第3 款定有明文。又按法院廢棄或變更宣告假執行
    之本案判決者，應依被告之聲明，將其因假執行或因免假執
    行所為給付及所受損害，於判決內命原告返還及賠償，被告
    未聲明者，應告以得為聲明，此觀同法第395 條第2 項、第
    463 條規定自明。本件上訴人於上訴後，追加請求就原判決
    廢棄部分被上訴人應給付上訴人新臺幣（下同）420,319 元
    ，及自93年12月18日起至返還日止，按年息5%計算之利息，
    核屬擴張應受判決事項之聲明，依前揭規定，應予准許。
貳、實體部分：
一、本件被上訴人起訴主張：上訴人為智價園區之區分所有權人
    ，擁有園區內門牌臺北市○○區○○路360 號（坐落內湖區
    ○○段四小段87-1地號基地上，下稱Ａ棟）10樓及11樓之房
    屋（下稱系爭房屋）。智價園區區分所有權人於92年3 月4
    日經第2 次區分所有權人會議，業決議通過廠戶公約、管理
    委員會組織章程、廠戶管理規章等規約，並訂定區分所有權
    人房屋之管理費收取標準為每月每坪120 元、車位之管理費
    為每月每位400 元，依此標準計算，上訴人每月應繳交131,
    307 元管理費，惟上訴人迄未繳納92年10月份起至同年12月
    份之管理費（下稱系爭管理費）共計393,921 元，被上訴人
    以存證信函催告，上訴人均置之不理。上訴人雖稱系爭決議
    因會議出席人數不足而不合法，惟依區分所有權人名冊，31
    戶區分所有權人之區分所有權比例，係以1000為分母，非上
    訴人所主張以2500為分母，顯見上訴人援引資料有誤。再者
    ，91年3 月4 日區分所有權人會議僅上訴人1 戶區分所有權
    人未出席，而上訴人之區分所有權比例為千分之179 ，出席
    之所有權比例為千分之821 ，且通過規約係全體通過，出席
    與通過規約之區分所有權比例為千分之771 ，仍高過區分所
    有權比例合計3 分之2 ，是被上訴人據以請求管理費之規約
    及其所定收費標準，符合修正前公寓大廈管理條例第31條之
    規定，上訴人主張其未經區分所有權人會議合法通過，即無
    可採。又管理費減半係上訴人主動向大樓總幹事提出之要求
    ，經93年3 月12日之區分所有權人會議討論，僅同意上訴人
    於3 月底期限之內履行時，方可減半92年度之管理費，93年
    則須給付全額，故係附條件減半。該次區分所有權人會議，
    上訴人亦概括授權委託代理人陳俊華出席，對上開決議附有
    條件知之甚詳，然上訴人並未於期限內履行，因此仍須給付
    全額管理費。至於Ｃ棟生活館坐落台北市○○區○○段4 小
    段87地號之土地，門牌為台北市○○區○○街364 號、366
    號，雖與系爭Ａ棟大樓分別坐落不同基地，分屬不同使用執
    照，而非法定共同使用部份，惟Ｃ棟生活館於華固建設公司
    興建出售時，依其與客戶之買賣契約，已約定不論購買Ａ棟
    或Ｂ棟客戶，均同時為Ｃ棟建物之共同持分所有權人，且同
    意Ｃ棟生活館之使用方式列為約定共同使用部份，故依公寓
    大廈管理條例第10條第2 項規定，被上訴人對Ｃ棟生活館有
    管理權，自得依區分所有權人之決議將Ｃ棟生活館委外經營
    ，其所訂立委外經營契約，並無不法侵害被上訴人之權利，
    更非無法律上原因受利益。且上訴人已依被上訴人與業者之
    委外經營合約約定內容申請VIP 卡，足見亦已默示同意Ｃ棟
    生活館之委外經營。再者，被上訴人係依區分所有權人決議
    將Ｃ棟生活館委外經營，僅係代表區分所有權人為委外經營
    之契約，故如委外經營構成侵權行為，行為人應為決議之區
    分所有權人團體，又被上訴人所收取委外經營之對價，實際
    上亦屬全體區分所有權人共有，而使用於管理維護共同使用
    部份，上訴人亦同蒙受利，被上訴人本身並無受有任何利益
    。是以，上訴人自不得依侵權行為或不當得利請求賠償或返
    還利益，亦無從與本件管理費抵銷。綜上，被上訴人依公寓
    大廈管理條例第21條規定起訴請求上訴人支付系爭管理費39
    3,921 元，及自支付命令送達翌日即93年2 月18日起至清償
    日止，按年息5%計算之利息等語。並聲明：上訴與假執行損
    害賠償之訴均駁回。
二、上訴人主張：智價園區第2 次區分所有權人會議合法出席之
    區分所有權人人數，未達修正前公寓大價管理條例第31條規
    定之特別決議人數及區分所有權比例之成數，所為廠戶公約
    或管理費之決議應屬無效，被上訴人向上訴人請求管理費，
    自乏依據。又上訴人並未使用園區設備，卻需與其他有使用
    之區分所有權人以同一標準收管理費，其收費標準顯不合理
    。又被上訴人已同意就系爭管理費減免一半，至於93年3月
    12日之區分所有權人會議記錄，另就半價繳交管理費所附必
    須在93年3月底前繳清之條件，僅係被上訴人之財務委員提
    出之臨時動議，區分所有權人會議並未決議，而係授權被上
    訴人處理，至於上訴人委託陳俊華出席該次會議，僅授權代
    為選舉管理委員，與管理費如何支付無涉。又被上訴人於93
    年3月18日召開管理委員會議，固作成限上訴人於同年3月31
    日前繳交本件管理費之決議，惟該次會議係管理委員會內部
    之會議，決議內容自非上訴人所能知悉。被上訴人嗣於93年
    4月14日，以傳真向上訴人表示92年4月份至12月份之管理費
    ，以半價計算，並未要求上訴人須於93年3月底前繳清，被
    上訴人主張附有條件云云，即非真實，應認系爭管理費逾19
    6,960 元範圍之金額，已因被上訴人之免除而消滅，自不得
    請求。再查，Ｃ棟生活館為獨立之建物，並非Ａ棟共用部分
    之建物或附屬設施，被上訴人未經上訴人同意，擅自以每月
    55,000元之低價，與訴外人亞特蘭大運動休閒名店（下稱亞
    特蘭大名店）訂定委託經營管理合約（實際上為租賃契約）
    ，侵害上訴人使用、收益之權利，上訴人自得依民法第184
    條第1 項規定，請求被上訴人賠償上訴人及共有人每年租金
    4,128,000元之所失利益，3 年多共計13,072,000元之損害
    賠償，又被上訴人每月自亞特蘭大名店所收之租金55,000元
    ，亦屬無法律上之原因而受有利益，致上訴人受有損害，上
    訴人得依民法第179 條，請求被上訴人返還所受利益共計1,
    870,000 元予上訴人及共有人，上訴人對於Ｃ棟生活館之應
    有部分為2500分之218 ，依比例得向被上訴人請求給付1,32
    2,126 元，並於被上訴人本件請求之範圍予以抵銷。末查，
    被上訴人以原審判決及本院93年度湖簡字第357 號、93年度
    湖簡字第358 號判決之假執行宣告為執行名義，對上訴人聲
    請強制執行（本院93年度執字第20377 號），上訴人已於93
    年12月17日給付被上訴人包括上開判決之訴訟標的金額、第
    一審訴訟費用、遲延利息，及上開執行程序之執行費用與鑑
    定費用，合計1,260,956 元，被上訴人並撤回執行，若本院
    於本訴訟為廢棄或變更假執行之判決，則上訴人爰依上開法
    律規定，請求判命被上訴人應返還上訴人本件假執行所為42
    0,319 元之給付及法定遲延利息。並聲明：(一)原判決及假執
    行之宣告均廢棄。(二)上開廢棄部分，被上訴人於第一審之訴
    駁回。(三)被上訴人應給付上訴人420,319 元，及自93年12月
    18日起至返還日止，按年息5%計算之利息。
三、兩造不爭執之事實：(一)上訴人為系爭房屋之所有權人。智價
    園區於92年3 月14日召開第2 次區分所有權人大會，決議通
    過智價園區管理費之收費標準為房屋每月每坪120 元、停車
    位每月每位400 元。上訴人並未出席或委託他人代為出席該
    次會議。(二)Ａ棟、Ｂ棟（即瑞光路362 號建物）區分所有權
    人與Ｃ棟生活館之區分所有權人一致，惟Ｃ棟生活館並非Ａ
    棟及Ｂ棟區分所有標的。被上訴人與亞特蘭大名店於92年4
    月15日訂立委託經營管理合約書，約定Ｃ棟366 號1 樓及36
    4 號與366 號2 樓、3 樓部分之不動產之相關設施，由亞特
    蘭大名店經營管理，並按月收取月租55,000元。(三)被上訴人
    曾於92年9 月3 日以內湖江南郵局第968 號存證信函催告上
    訴人繳納自92年4 月份至同年8 月份之管理費，惟上訴人迄
    未繳納本件請求之92年10月份至同年12月份共393,921 元管
    理費予被上訴人。(四)於93年3 月12日智價園區區分所有權人
    大會第3 屆第1 次會議中，被上訴人之財務委員以臨時動議
    提出就上訴人92年度應繳之管理費減半收取，嗣於同年月18
    日所召開之管理委員會會議中，決議通過：減半收取上訴人
    92年度應繳納之管理費，惟上訴人應於93年3 月31日前繳清
    92年度及93年1 月份至3 月份應繳之管理費。被上訴人並於
    93年4 月14日將減半收費之計算標準傳真予上訴人。本件之
    爭點：(一)被上訴人據以請求管理費之規約及其所定收費標準
    ，是否已依公寓大廈管理條例之規定經區分所有權人會議決
    議？(二)被上訴人所請求上訴人給付之92年10月至12月之管理
    費，被上訴人有無向上訴人為免除一半之意思表示？(三)被上
    訴人是否有權將Ｃ棟生活館委外經營？上訴人得否依據侵權
    行為或不當得利之法律關係請求賠償或返還利益，並與本件
    管理費債權相互抵銷？
四、本院得心證之理由：
  (一)按區分所有權人會議之召集程序或決議方法如有瑕疵，應類
    推適用民法第56條第1 項之規定，有爭執之區分所有權人應
    於決議後3 個月內訴請法院撤銷其決議，於未經撤銷前，其
    決議仍屬有效，已如前述。本件上訴人既未就智價園區92年
    3 月14日召開之第2 次區分所有權人大會提起撤銷之訴，廠
    戶公約及管理費收費標準等決議並未遭到撤銷，自屬有效，
    上訴人抗辯該次會議因出席人數不足而決議不合法，實無理
    由。又公寓大廈區分所有權人為公寓大廈全體住戶團體之成
    員，共有設施之管理、使用，自應尊重全體住戶之共同意見
    ，區分所有權人就共同部分管理費用之負擔，應按公寓大廈
    管理條例之規定，依私法自治原則，經由區分所有權人合議
    繳納，而由管理委員會保管運用支付，上開合議應屬合同行
    為，已具有團體規範之性質，全體區分所有權人自應遵守，
    是上訴人自不得主張其未參與規約訂定即可不受規約之拘束
    。再者，上訴人另主張其未實際占用系爭房屋，收取管理費
    未為區別，並不公平云云，惟查，上訴人既為智價園區之區
    分所有權人，即應受區分所有權人會議決議之拘束，原先決
    議通過之收費標準，並未就房屋有無實際使用而有所不同，
    上訴人如認管理費收取標準不合理，自應於區分所有權人會
    議內表達意見尋求解決，尚不得執此拒付管理費。從而，上
    訴人以其未實際使用系爭房屋為由，而認應減輕其繳納管理
    費之義務，亦屬無據。
  (二)上訴人主張被上訴人已同意就其所欠繳之管理費減半收取，
    應認系爭管理費債務已免除一半等語，被上訴人則主張該免
    除之意思表示附有條件，並因條件不成就而歸於消滅等語。
    經查，智價園區區分所有權人大會於93年3 月12日之會議紀
    錄所載上訴人92年度管理費減半且應於93年3 月底前繳清之
    旨，僅係被上訴人之財務委員提議內容，並未獲會議決議通
    過，有該次會議記錄在卷可稽，尚不生免除管理費債務之效
    力，亦無庸探究是否附有條件及條件是否成就之問題。至於
    被上訴人雖於93年3 月18日管理委員會會議中決議通過減半
    收取上訴人92年度應繳之管理費，但附有上訴人應於93年3
    月31日前繳清92年度及93年1 月份至3 月份管理費之條件，
    然管理費之約定係全體區分所有權人間之合同行為，應由區
    分所有權人會議決之，且依廠戶公約第25條第6 款、第29條
    、第30條及廠戶管理規章第4 條第5 款規約，經費（包括管
    理費）之收支運用固係被上訴人之職務，惟管理費收取標準
    之變更則須經區分所有權人會議追認，廠戶公約所附管委會
    經費來源及收支規約第9 條亦規定：「管理費之收取標準，
    得經管委會之決議提報區分所有權大會追認後增減之。」足
    見管理費收取標準之訂定及變更係屬區分所有權人會議之權
    限，被上訴人僅係執行區分所有權人會議之決策，無權更動
    管理費之收取標準。查93年3 月12日區分所有權人會議中，
    既未就財務委員報告減半上訴人系爭管理費之提議為表決，
    亦未明示授權被上訴人決定，應認被上訴人於93年3 月18日
    作成上訴人系爭管理費減半之決議，係屬無效之決議，並不
    生債務免除之效力。
  (三)被上訴人是否有權將Ｃ棟生活館委外經營，上訴人得否依據
    侵權行為或不當得利請求賠償或返還利益，並與系爭管理費
    抵銷？經查：
    1.侵權行為部分：按公寓大廈應成立管理委員會或推選管理
      負責人，公寓大廈管理委員會成立猶如公司之董事會，對
      內執行公寓大廈管理事務，對外代表區分所有權人團體，
      管理委員會有一定名稱、目的、會址，並以主任委員為代
      表人（修正前公寓大廈管理條例第27條規定參見）。且管
      理委員會以自己名義代公寓大廈住戶為各項交易之情形，
      屢見不鮮，故修正前公寓大廈管理條例第35條及修正後公
      寓大廈管理條例第38條均規定：管理委員會有當事人能力
      。然管理委員會雖因法律特別規定而在訴訟法上具有訴訟
      當事人能力，但因其僅為公寓大廈區分所有權人團體之代
      表機關，並無權利能力，本質上不能享有權利負擔義務，
      自不具有侵權行為能力（至其可與他人為執行管理事務而
      訂立契約，成為契約當事人，享有權利，負擔義務，純係
      為適應社會生活，不得已之便宜措施，此為法律規範尚未
      能解決之問題）。從而，被上訴人既不能認為具有侵權行
      為能力，上訴人對其主張應負擔無權出租Ｃ棟之侵權行為
      損害賠償責任，並與被上訴人之系爭管理費債權相抵銷云
      云，自屬無據。
    2.不當得利部分：上訴人固稱被上訴人就Ｃ棟經營所得之利
      益係屬不當得利，惟如前述，被上訴人僅是區分所有權人
      團體之代表，其管理經營Ｃ棟建物之權能乃源於區分所有
      權人大會以廠戶公約第25條第11款之授權。上開經營利益
      應歸屬於智價園區全體區分所有權人，並非被上訴人，上
      訴人若對該利益之歸屬有所爭執，應屬智價園區全體區分
      所有權人與上訴人間實體爭執之私權糾紛。被上訴人既非
      利益歸屬之主體，自未受有利益。從而，上訴人以被上訴
      人對其負有不當得利返還請求權債務，而對於被上訴人主
      張抵銷，於法不合，洵屬無據。
五、按區分所有權人或住戶積欠應繳納之公共基金或應分擔之費
    用已逾2 期或達相當金額，經定相當期間催告仍不給付者，
    管理負責人或管理委員會得訴請法院命其給付之金額及遲延
    利息，修正前公寓大廈管理條例第21條定有明文。上訴人業
    經催告而未繳納系爭管理費，有智價園區管理委員會管理費
    繳費通知單6 紙、內湖江南郵局第968 號存證信函在卷可證
    （原審卷第13頁至第17頁），且為兩造所不爭執，自堪信為
    真實。從而，被上訴人據以請求上訴人給付92年10月份至12
    月份止共3 個月之管理費，計393,921 元，暨自支付命令（
    應為起訴狀繕本之誤）送達翌日起至清償日止，按週年利率
    5%計算之利息，即屬有據，為有理由，應予准許。原審判命
    上訴人如數給付，核無違誤，上訴意旨指摘原判決不當，求
    予廢棄改判，為無理由，應駁回其上訴。本件上訴既屬無理
    由，則上訴人請求就原判決廢棄部分，被上訴人應返還上訴
    人就假執行所為之420,319 元給付及遲延利息，亦無理由，
    應予駁回。
六、本件事證已臻明確，兩造其餘攻擊防禦方法及舉證，經審酌
    與本件判決結果不生影響，爰不一一論述，併此敘明。
七、據上論結，本件上訴為無理由，依民事訴訟法第436 條之1
    第3 項、第449 條第1 項、第78條，判決如主文。
中    華    民    國    95    年    9    月    14     日
                  民事第一庭  審判長法  官  黃小瑩
                                    法  官  陳麗芬
                                    法  官  高愈杰
以上正本證明與原本無異。
本判決不得上訴。
中    華    民    國    95    年    9     月    19    日
                                    書記官  高楚安


司法院資訊處製作；財團法人民間司法改革基金會備份。
